【裁判字號】    98,上易,2562
【裁判日期】    981225
【裁判案由】    妨害自由等
【裁判全文】
臺灣高等法院刑事判決                98年度上易字第2562號
上  訴  人
即  被  告  乙○○
            丁○○
共      同
選任辯護人  黃育勳律師
上列上訴人因妨害自由等案件，不服臺灣臺北地方法院97年度易
字第3664號，中華民國98年9月15日第一審判決（起訴案號：臺
灣臺北地方法院檢察署97年度偵字第21875號），提起上訴，本
院判決如下：
    主  文
原判決關於丁○○部分撤銷。
丁○○乘他人急迫貸以金錢，而取得與原本顯不相當之重利，處
處有期徒刑貳月，如易科罰金，以新臺幣壹仟元折算壹日，扣案
之如附表所示之物均沒收。
其餘上訴駁回。
    事  實
一、乙○○原係維揚當舖（址設臺北市○○○路○段64號1樓）之
    實際負責人，基於趁他人急迫貸與金錢而取得與原本顯不相
    當重利之犯意，於民國92年間某日起至95年間某日止，趁己○○之經濟狀況不佳需款孔急前往借款時，在上址共計借款
    新臺幣（下同）8萬元予己○○，約定每月需繳9%之利息，
    己○○因利息負擔過重，無力繳納而未返還前開借款（此部
    分所涉重利犯行，經臺灣臺北地方法院判決確定），於維揚
    當舖歇業後，乙○○為取回前開借款，託付姓名、年籍不詳
    綽號「阿修」之成年男子，代為尋找己○○，於97年9月5日
    下午4時30分許，「阿修」及另名姓名、年籍不詳之成年男
    子在臺北縣蘆洲市○○路550號對面尋獲，己○○同意前往
    興昇當舖（址設臺北市○○○路○段119之1號）處理債務問
    題，嗣乙○○與「阿修」竟共同基於使人行無義務之事之犯
    意聯絡，由乙○○向己○○恫稱「如果不還錢，要其去當車
    仔子（臺語）、要先找保人來，如果不找保人，要去其家找
    其父要錢。」等語相脅迫，己○○心生畏懼，遂依渠等要求
    當場電召其弟戊○○，而行無義務之事。戊○○抵達上址後
    ，乙○○與「阿修」另共同基於使人行無義務之事之犯意聯
    絡，先由「阿修」以「要己○○去當車仔子」及作勢毆打己○○，再由乙○○以「要去其家找其父要錢。其母擺攤賣麵
    的地方渠等已經知道。」等語脅迫戊○○簽立面額15萬元之
    本票一紙，令戊○○行無義務之事。乙○○另基於趁他人急
    迫之際取得與原本顯不相當重利之犯意，趁己○○於上開需
    錢急迫之情況下，同意每3天支付乙○○1,500元（本金為8
    萬元，換算後年息約225%）之利息，己○○因此於97年9月8
    日及同月11日分別交付乙○○1,500元之顯不相當重利。
二、丁○○係興昇當舖之實際負責人，基於重利犯意，藉經營興
    昇當舖之名，供急迫需錢之人前往借款之際，收取重利。適
    丙○○因急需現金週轉，於97年8月8日至上開當舖，以其所
    有之車號525-NA號營業小客車為擔保，向丁○○質當借款5
    萬元，並約定上開營業小客車仍由丙○○繼續使用，僅由丙○○交付營業小客車之行車執照作為擔保，丁○○明知此舉
    不符合質當行為，不適用當舖業法規定，竟仍以其中1萬元
    每6天須償還本息1,150元，於2月內還清（即1萬元每月利息
    750元，換算年息約90%），其餘4萬元以每萬元月息400元，
    倉棧費每月500元，實際收取月息9%之利息（相當於年息108
    %）之方式，向丙○○收取與原本顯不相當之重利，嗣因戊○○於97年9月17日下午5時報警處理，始循線查獲上情，並
    扣得戊○○簽立之本票一紙及如附表所示之物。
三、案經己○○訴由臺北縣政府警察局蘆洲分局報請臺灣臺北地
    方法院檢察署檢察官偵查起訴。
    理  由
一、訊據被告乙○○、丁○○固坦承分別為維揚當舖、興昇當舖
    之實際負責人，先後於上開時間借款予告訴人己○○、被害
    人丙○○，被告乙○○曾要求戊○○簽立面額15萬元本票一
    紙等情，惟矢口否認有何重利、妨害自由等犯行，被告乙○○辯稱：「阿修」並非伊友人，伊也未請「阿修」幫忙要債
    ，伊只是向「阿修」提過如果碰到己○○，請己○○出來談
    還款的事宜，當日伊和己○○在興昇當舖內都是在聊天，己○○表示一天可以還伊300至500元，伊告訴己○○可以慢慢
    還，並要求己○○找保人，己○○遂打電話找戊○○前來，
    戊○○到時，伊有告訴他己○○欠伊錢，請他來的目的是己○○不要再躲伊，希望己○○趕快還錢，因伊需要一個保證
    ，才請戊○○簽立本票，且商談期間，己○○曾因警察之要
    求到當舖外移車後復行進入，倘伊有恫嚇己○○，為何己○○未當場向警察提出告訴？再者，己○○實際尚欠伊本金85
    ,000元，卻只還伊本金3,000元，伊並無向己○○計算任何
    利息。而被告丁○○辯稱：伊借予丙○○5萬元，利息收取
    之標準均依當舖公會規定，丙○○之營業小客車，曾停放當
    舖內達5天之久，是丙○○拜託伊，伊不得已才同意丙○○
    將營業小客車開走謀生，何況丙○○是比較各金融機構，包
    括銀行、當舖及個人等借款條件後，認為伊之借款是最有利
    ，始向伊借款，故其並無陷於急迫、輕率或無經驗之情形，
    是伊並無重利犯行云云。經查：
  (一)被告乙○○部分：
  1.有關被告乙○○與「阿修」共同以脅迫方式使證人即告訴人
    己○○打電話予戊○○，要求戊○○前往興昇當舖之事實，
    業據證人己○○於偵查中證稱：於92年間，其第一次向被告
    乙○○借錢，陸陸續續借，有借有還後，最後欠被告乙○○
    8萬元，一直繳款到96年為止，到了96年間，因為沒車可以
    跑了，便傳簡訊告知乙○○沒有辦法再繳款。之後於97年9
    月5日下午4時30分許，在臺北縣蘆洲鄉○○路550號對面，
    有兩個人，其中一名綽號「阿修」，問其有無欠乙○○錢，
    並要求其務必跟他們回去處理，其同意後，便開車跟著他們
    前往興昇當舖。到了興昇當舖內，乙○○要求其拿現金11萬
    元出來，如果要分期，要15萬元，每月要還15,000元，如果
    不還的話，要當車仔子，也就是幫他開計程車來還債，且要
    去其住處找其父要錢，並要求其找家人來擔保，其遂打電話
    要求戊○○前來，其本來以為只是要戊○○背書而已，不料
    被告乙○○卻要求戊○○簽立一紙15萬元本票等語（見偵查
    卷第112至113頁）；於原審中證稱：在興昇當舖內，被告乙○○向其表示總共要償還11萬元，如果要分期，1個月要還1
    5,000元，也就是每3天要還1,500元，分10個月償還，如果
    沒錢還的話，要帶其當車仔子，也就是將其賣給另一家專門
    處理還錢的公司，讓其在那邊跑計程車還錢，並且要另外再
    付利息，且因被告乙○○認為其沒有誠意要還款，要其找人
    來當保證人，沒有的話，要去找其家人要錢，所以才會打電
    話叫戊○○趕快過來。被告乙○○說要其去當車仔子時，其
    很擔心被押去跑車，所以有跟被告乙○○求情；因其父罹患
    高血壓，其擔心如果去找其父，其父會擔心、會造成家庭糾
    紛等語（見原審卷第79反面至83頁反面）；是證人己○○於
    偵查及原審作證時就所述內容都能前後一致連續陳述，不假
    思索，倘非真有其事且確實身歷其境，證人己○○豈能為如
    此詳細真實舖陳之理，況且己○○實無攀誣虛捏構陷而甘冒
    偽證罪責之必要，故其證言，應堪信實。
  2.再被告乙○○與「阿修」共同以脅迫之方式使證人即被害人
    戊○○簽立15萬元本票之事實，據證人戊○○迭次於偵查中
    證稱：當天下午5時許，己○○打電話給伊，叫伊過去一趟
    ，到了晚上7時許，伊抵達興昇當舖，被告乙○○告知伊己○○欠8萬元，伊向被告乙○○表示可否每月繳5,000元，但
    被告乙○○不答應，說難道要叫己○○去當車仔子，當場「
    阿修」就靠過來要打己○○，乙○○說不要動他，然後又說
    要到伊家找伊父，伊表示父親有高血壓，不要帶這麼多人到
    家裡面，被告乙○○便要求伊簽立1紙15萬元的本票（見偵
    查卷第114頁）、於原審證稱：己○○於當日下午6時許打電
    話給伊，說他要1個保人，當時己○○的口氣很急，打了很
    多電話問到了沒有，於晚上7時許，伊抵達興昇當舖，當舖
    門口站有2個男生，裡面伊只看到乙○○和「阿修」；被告
    乙○○原本要求伊幫己○○還錢，伊拒絕後，被告乙○○又
    要求伊當保人簽本票，伊本來也不同意，但是「阿修」恐嚇
    說不然己○○要去當車仔子，並靠過來要打己○○，被告乙○○則說要到伊家找其父，又說其母擺攤賣麵的地方他們都
    已經知道了，所以伊沒辦法只好簽了本票。因為「阿修」有
    作勢要打己○○，且外面2個人站在門口，所以伊會害怕等
    語（見原審卷第85頁反面至87頁），復有扣案之本票一紙在
    卷可稽（見偵查卷第65頁下方），苟非被告乙○○與「阿修
    」之言行限制證人戊○○之自由意志，戊○○既未與被告乙○○有何債權債務關係，豈有無條件同意簽立其擔任發票人
    之本票一紙，而給予被告乙○○向其追償債務之可能，是證
    人戊○○上開證詞，應為可採。被告乙○○雖辯稱：伊並無
    計程車可供己○○駕駛還錢云云，然所謂車仔子係指介紹司
    機到車行租車跑車還錢，欠錢的部分有的車行願意先代墊，
    有的是單純的租車跑車再還錢給債權人，一般司機都是這樣
    稱呼等情，亦據證人己○○於原審證述明確（見原審卷第83
    頁），而證人己○○亦證稱其知道「車仔子」之含意，由證
    人上開之證詞可知，計程車司機擔任車仔子，並不以債權人
    有車供司機駕駛為要件，倘若被告乙○○及「阿修」均未曾
    提及要告訴人己○○擔任車仔子乙事，何以證人己○○、戊○○於偵查及審理中均一致證稱如不還錢，要己○○當車仔
    子等語，足見被告乙○○確曾以「要己○○當車仔子」、「
    要去其家找其父要錢」等語使告訴人己○○、被害人戊○○
    心生畏懼，而行無義務之事，被告乙○○所辯，與事實不符
    ，不足採信。
  3.雖證人曹家郡於原審證稱：其是房屋仲介，當日帶一個客戶
    李先生在附近看房子，因為李先生有些資料想要了解，李先
    生便帶其到興昇當舖借電腦查資料，其於下午4時許前往，
    於晚上7時許離開興昇當舖；其當時坐在離大門最近的辦公
    桌查資料，被告乙○○則是一直坐在會客桌那邊，還有大約
    3、4人與他同坐，其感覺被告乙○○他們好像在聊天講話，
    並沒有聽到特別大的聲音，其不知道他們在討論什麼等語（
    見原審卷第93頁反面至94頁）；證人范姜誠則證稱：其是興
    昇當舖之員工，於97年9月5日下午有進來2個不認識的男子
    來找被告乙○○，他們大約談話1個多鐘頭，期間並無其他
    人加入談話，其不知道他們在討論何事，在他們談話期間，
    沒有聽到或發現有特別大聲或有人有擔心害怕的樣子等語（
    見原審卷第110頁至111頁反面），證人甲○○於本院證稱：
    其於97年9月5日下午，下班時剛好經過興昇當鋪，其與姪子
    范姜誠在興昇當鋪門口聊天，聊了20幾分鐘，其並未進入興
    昇當鋪裡面等語（見本院卷第61頁正、反面），被告乙○○
    雖以上開證詞均欲證明己○○、戊○○未遭受脅迫而行無義
    務之事；然而，證人曹家郡除當庭指認被告乙○○在場外，
    對於己○○、戊○○是否在場，則證稱沒有印象等語（見原
    審卷第93頁反面），而就與被告乙○○談話男子共有幾人、
    談話時間長短等事，證人范姜誠所述亦與己○○、戊○○所
    述均不相符，另證人甲○○僅在門口與證人范姜誠聊天，就
    興昇當鋪內發生之事，則並未見聞，可知證人曹家郡、范姜
    誠、甲○○就當日發生之情形，均有記憶不清或不知悉之情
    形，且渠等對於被告乙○○、「阿修」及告訴人己○○、被
    害人戊○○交談之內容，亦均未聽聞，是其等證詞，尚難率
    予採信。
  4.被告乙○○復辯稱：當時警察在興昇當舖門口，要求移車，
    倘若己○○有受到脅迫，何以不報警處理云云；然告訴人己○○於原審中業已證稱：被告乙○○說要當車仔子的事，是
    在其移車之後，戊○○還沒有來之前，且其想欠人錢是事實
    ，其必須要還錢，叫警察來也沒有用，其來就是要處理錢的
    事情等語（見原審卷第82頁反面、第83頁反面），可見交通
    警察因處理車禍案件到興昇當舖附近，要求告訴人己○○移
    車時，被告乙○○及「阿修」尚未為脅迫行為，己○○又係
    自願隨同「阿修」至興昇當舖洽談還款事宜，斯時己○○自
    無報警處理之理由及必要至明，是被告乙○○前開辯解，自
    不足採信。
  5.又被告乙○○固辯稱己○○尚欠伊本金85,000元，己○○於
    97年9月8日及同月11日分別交付之1,500元，均是歸還本金
    云云；惟己○○積欠之本金實為8萬元，已據被告乙○○於
    警詢供稱：「己○○是於91至95年間，陸續以月息9分之利
    息，在未留車之情形下向我經營之維揚當舖借款8萬元左右
    無誤。」、於97年9月23日第一次偵查時供稱：「（你借給
    己○○多少錢？）陸陸續續借給他8萬元。」等語明確（見
    偵查卷第12頁、第98頁），核與告訴人己○○、被害人戊○○上開證詞一致，況且97年9月5日告訴人己○○至興昇當鋪
    與被告乙○○商談之目的，係在洽談還款事宜，對於積欠本
    金數額究竟為何，被告乙○○與告訴人己○○自無誤認之可
    能，是被告乙○○於警詢及97年9月23日偵查時所為之陳述
    ，應為實在。至於被告乙○○雖提出己○○簽發面額分別為
    2萬元、2萬元、2萬元及25,000元之本票4紙為證（見偵查卷
    第139至140頁），然己○○借款後，既曾陸續繳納利息及歸
    還本金，則所殘留之本金自與原本所開立之本票面額有所不
    一，則上開4紙本票不足作為有利被告乙○○之認定。對於
    戊○○所簽立面額15萬元本票一事，己○○於原審證稱：被
    告乙○○說8萬元是本金，3萬元是尋人費，剩下的是拖欠的
    利息錢4萬元等語（見原審卷第80頁），戊○○亦證稱：被
    告乙○○和己○○討論時有講8萬元是本金、3萬元協尋費，
    如果時間長一點就要繳15萬元，另外4萬元是什麼我不清楚
    （見原審卷第86頁正、反面），而被告乙○○於原審就為何
    要求戊○○簽立15萬元本票時，僅稱：「我需要一個保證。
    」，原審進一步詢問為何要求積欠金額2倍的保證時，被告
    乙○○則拒絕回答，有原審準備程序筆錄可稽（見原審卷第
    20頁反面），足見己○○、戊○○稱15萬元之計算方式方包
    括本金8萬元一事為真實，被告乙○○上開所辯，顯係卸責
    之詞，不足採信。
  6.被告乙○○縱有委託「阿修」幫忙尋找己○○之行，而有
    尋人成本之支出，惟此項支出與告訴人己○○借款無涉，顯
    不能要求己○○分擔此部分之成本費用，此由當舖業法第20
    條第1項之文義指在避免當舖業巧立名目溢收款項，即可證
    之，被告乙○○將其尋人費用強令己○○分擔，實際上已牴
    觸當舖業法第20條第1項不得巧立名目溢收款項之規定，是
    其此部分之金額，實為利息；從而，被告乙○○於告訴人己○○受脅迫而處於急迫之情況下，同意每3天支付乙○○1,5
    00元（即年息約225%）之利息，因此於97年9月8日及同月11
    日各交付1,500元予被告乙○○，有告訴人己○○還息卡在
    卷可稽（見偵卷第116頁），則被告乙○○係趁己○○急迫
    之際而取得與原本顯不相當之重利，至為明顯。上開重利之
    取得，係在被告乙○○所犯前案之判決確定後，另行起意為
    之，自非前案判決效力所及，是被告乙○○辯稱：此部分與
    前案確定判決有裁判上一罪關係云云，委無可取。
  7.綜上所述，被告乙○○所辯無非卸責之詞，不足採信，其犯
    行明確，堪予認定。
  (二)被告丁○○部分：
  1.被告丁○○係興昇當舖實際負責人，於97年8月8日貸與被害
    人丙○○5萬元，丙○○當場簽立面額5萬元之本票、押當車
    輛借用切結書、典當借款分期償還切結書、汽車買賣合約書
    、授權書、委託切結書、借據、車號525-NA號營業小客車行
    車執照、身分證影本各一紙予被告丁○○等情，已據丙○○
    於警詢、偵查時證述明確（見偵查卷第21頁、第111頁），
    並有本票、押當車輛借用切結書、典當借款分期償還切結書
    、汽車買賣合約書、授權書、委託切結書、借據、行車執照
    、身分證影本各在卷可憑（見偵查卷第57至62頁）。而被告
    丁○○與被害人丙○○約定5萬元中之1萬元每6天須償還本
    息1,150元，於2月內還清，另4萬元則以每萬元每月利息400
    元，倉棧費每月500元之方式計算等情，業經被告丁○○坦
    承不諱（見偵查卷第125至126頁），核與丙○○所證述情節
    相符（見偵查卷第21頁、第110頁）。則借款1萬元部分，被
    害人丙○○每月需繳利息為750元，折算年息高達90%，已屬
    與原本顯不相當之利息。
  2.被害人丙○○於原審證稱有將上開營業小客車押給被告丁○○，幾天後經被告丁○○同意才開走云云，然丙○○於審理
    中對利息繳納方式，僅回答每月4,500元，經提示警詢筆錄
    供其閱覽後，證稱「還款方式是警詢時說的才對。」，對於
    利息是否有按時繳納，則稱「照警詢講的方式。」等語（見
    原審卷第92頁），足見丙○○之記憶於原審時已有模糊不清
    之處，參以押當車輛借用切結書簽立之日期為97年8月8日，
    此據丙○○於警詢、偵查及原審一致證述明確（見偵查卷第
    21頁、第111頁、原審卷第91頁），倘如丙○○所言其營業
    小客車是事後經被告丁○○同意才取回使用，則丙○○理應
    於實際借用之日，始簽立押當車輛借用切結書，豈有於97年
    8月8日質當當天即預知日後將向被告丁○○借用質當車輛，
    預先簽立押當車輛借用切結書之理？況被告丁○○如有將車
    輛借給丙○○，留存質押日數已減少，收取保管費用亦應扣
    除該車出借日數才是，然被告丁○○就此未有扣減日數之記
    載，而被害人丙○○既於質當5日後，每日向被告丁○○借
    車，又為何每月均需繳交全月倉棧費？是被告丁○○所辯與
    丙○○上開所述，核與事實有違，故丙○○於審理中所述不
    實，應以警詢所述：「（你將所有計程車車號為525-NA典當
    於興昇當舖車輛有無停放在車輛保管場？）沒有。我將我所
    有計程車車號為525-NA典當於興昇當舖，當舖沒有將我的車
    輛停放在保管場，亦即原車可用，所以興昇當舖會簽立1張
    車輛借用切結書及車輛取回借據。」（見偵查卷第21頁）為
    真實可信。故被告丁○○所辯丙○○有留車質當云云，並非
    事實，不足採信。
  3.按「質當」指持當人以動產為擔保，並交付於當舖業，向其
    借款、支付利息之行為；「收當」指當舖業就持當人提供擔
    保借款之動產，貸與金錢之行為；法律行為，不依法定方式
    者，無效。當舖業法第3條第4、5款、民法第73條定有明文
    ，依民法第885條第1項規定，質權之設定，因移轉占有而生
    效力。其移轉占有，固應依民法第946條之規定為之，惟民
    法第885條第2項既規定質權人不得使出質人代自己占有質物
    ，則民法第761條第2項之規定，自不得依民法第946條第2項
    準用於質物之移轉占有。最高法院著有26年渝上字第310號
    判例可資參照，本案被告丁○○與被害人丙○○成立借貸契
    約時，被害人丙○○並未實際將車輛交付被告丁○○保管，
    依上開法律規定與判例意旨，被告丁○○自始未取得質權，
    自不得依當鋪業法規定收取高於民法所定最高利息上限之利
    息，況被告丁○○並未保管丙○○之車輛，無由依當鋪業法
    第20條規定收取倉棧費，其卻猶假借收當及倉棧費之名義收
    取高額利息，就借款4萬元部分之利息，換算後為年利108%
    ，利息與原本顯不相當。
  4.當舖業指依本法申請許可，專以經營質當為業之公司或商號
    ；質當指持當人以動產為擔保，並交付於當舖業，向其借款
    、支付利息之行為；當舖業之年率，最高不得超過48%，當
    舖業法第3條第1款、第4款、第11條第2項各有明文；當舖業
    除計收利息及倉棧費外，不得收取其他費用。前項倉棧費之
    最高額，不得超過收當金額5%，當舖業法第20條亦有規定，
    而當舖或其他以受質為營業者之質權即營業質權，依民法物
    權編施行法第14條規定，固無民法質權規定之適用，惟當舖
    既占有當戶為擔保債務之履行而移交之物品，於債務未受清
    償前得留置該物品，屆期當戶不取贖，當舖即取得該物品之
    所有權資以抵償，是營業質權自屬具擔保物權性質之特殊質
    權，以質物之占有為其權利存在之要件。（最高法院86年度
    臺上字第1527號判決意旨可資參照）可知當舖業雖屬營業質
    權，仍以占有質物為其權利存在要件，苟非占有質物即無從
    成立營業質權，亦非屬當舖之營業範疇，自無從主張係依當
    鋪業法第11條第2項標準收取利息及依當鋪業法第20條收取
    倉棧費，而可免除重利罪之刑責。被告丁○○既僅留存被害
    人丙○○之汽車行車執照，並未占有該營業小客車，應屬一
    般借貸性質，非屬當舖業之營業範疇，被告丁○○自不得向
    被害人收取任何「倉棧費」，遑論按月收取收本金金額5%之
    倉棧費。
  5.所謂取得與原本顯不相當之重利，係指就原本利率、時期核
    算及參酌當地之經濟狀況，較之一般債務之利息，顯有特殊
    之超額者而言。（最高法院27年上字第520號判例意旨參照
    ）被告丁○○向被害人丙○○就借款4萬元部分，以每萬元
    每月收取400元之利息（即年息48%），另收取倉棧費每萬元
    500元（即5%），合計900元，依此借款方式，並無當舖業法
    之適用，該900元應屬利息，已如上述，是換算年利率已達
    108%，以現為低利率之社會經濟實情，金融機構除少數貸款
    （如信用卡、現金卡等無擔保之短期、小額之授信）利率高
    於10%外（但均未逾20%），多數貸款利率均在10%以下，及
    一般民間貸款多為3分利（即月息3%）等公眾週知之金融市
    場動態等情狀相較，被告丁○○收取之利息，顯較一般債務
    之利息有特殊之超額，屬與原本顯不相當之重利。
  6.查被告丁○○於上開時間貸款5萬元予被害人丙○○時，就
    借款1萬元部分，被害人丙○○每月需繳利息為750元，年息
    高達90%，就借款4萬元部分，明知並未留車，仍按每萬元每
    月9%計收利息，核計年息高達108%，不論未留車是否符合當
    舖業法對於「質當」之要求，縱認有當舖業法之適用，亦已
    超出當舖業法第11條第2項所容許之年息48%甚鉅，自係收取
    與原本顯不相當之利息，核屬重利無疑。
  7.按刑法第344條所謂之急迫，係指需要金錢或其他物品，其
    情形至為緊急迫切之義。（最高法院91年度臺上字第913號
    、第3780號、第5775號判決意旨參照）即是否急迫係就需要
    金錢或其他物品之緩急等客觀情事為判斷，至於需要金錢或
    其他物品之原因或動機是否合法、有無法律上依據，均非所
    問。被害人丙○○因需繳納汽車貸款2萬元，房屋租金1萬餘
    元，及幫忙家人分擔水電費用、吃飯錢，當時計程車生意不
    好，付不出錢等情，已據丙○○於審理時證述明確（見原審
    卷第92頁反面至93頁）。是以，丙○○因無力支付汽車貸款
    及日常生活費，僅得向經營當鋪之被告丁○○借款5萬元，
    可見其需錢急迫情形之一般，已該當刑法第344條所謂急迫
    之情形，被告丁○○空言否認丙○○並非出於急迫而借予款
    項云云，要無足取。
  8.綜前所述，被告丁○○前開所辯應屬事後圖卸責之詞，難以
    採信。本案事證明確，被告丁○○上開重利犯行，堪以認定
    。
二、按刑法第304條之強暴、脅迫，祇以所用之強脅手段足以妨
    害他人行使權利，或足使他人行無義務之事為已足，並非以
    被害人之自由完全受其壓制為必要。最高法院著有28年度上
    字第3650號判例可資參照，又所謂「強暴」，係廣義指直接
    或間接對人行使之有形強制力而言；所稱之「脅迫」，乃指
    以使人生畏懼之意為目的，而以加害之意通知他人。查被告
    乙○○、「阿修」與告訴人己○○就債務還款協商時，由乙○○恫稱「如果不還錢，其要去當車仔子、要先找保人來，
    如果不找保人，要去其家找其父要錢」，致告訴人己○○不
    得不以電話召被害人戊○○前來；被告乙○○、「阿修」二
    人，復由「阿修」以「要己○○去當車仔子」，及作勢要毆
    打己○○，再由乙○○以「要去其家找其父要錢、其母擺攤
    賣麵的地方渠等已經知道」等語，致被害人戊○○不得不簽
    署面額15萬元本票一紙，均使告訴人己○○、被害人戊○○
    行無義務之事，並於告訴人己○○受脅迫處於急迫之情況下
    ，同意每3天支付1,500元（即年息約225%）之重利，核被告
    乙○○，係犯刑法第304條第1項之強制罪、第344條之重利
    罪。而被告丁○○貸款5萬元予被害人丙○○，借款1萬元部
    分收取年息90%，借款4萬元部分收取年息108%之所為，係犯
    刑法第344條之重利罪。又刑法第305條之恐嚇危害安全罪，
    係指單純以將來加害生命、身體、自由、名譽、財產之事，
    恐嚇他人致生危害於安全者而言，如對於他人之生命、身體
    等，以現實之強暴、脅迫手段加以危害要挾，使人行無義務
    之事或妨害人行使權利，即應構成刑法第304條之強制罪，
    縱有恐嚇行為，亦僅屬犯強制罪之手段，無更論以恐嚇危害
    安全罪之餘地。（最高法院84年臺非字第194號判決意旨參
    照）被告乙○○以脅迫手段要挾己○○、戊○○之行為，僅
    為強制罪之手段，不另論罪，公訴意旨認為被告乙○○另犯
    刑法第305條之恐嚇危害安全罪，二罪有想像競合之裁判上
    一罪關係，應從一重處斷，容有誤會。被告乙○○與「阿修
    」就使人行無義務之事之犯行，相互間既有犯意聯絡，復有
    行為分擔，為共同正犯。被告乙○○所犯上揭二次強制及一
    次重利犯行，犯意各別，行為互殊，應予分論併罰。公訴意
    旨另認被告乙○○與「阿修」藉催討相關債務為由，脅迫告
    訴人己○○隨同「阿修」至興昇當舖，然告訴人己○○係自
    願隨同「阿修」前往興昇當舖處理債務，前往興昇當舖之途
    只有閒聊，並沒有任何動作或言語讓其產生害怕，此據證人
    己○○於原審證述在卷（見原審卷第79頁、第81頁反面），
    惟公訴意旨認此部分與前揭經起訴論罪科刑之己○○部分有
    接續犯之一罪關係，故此部分不另為無罪之諭知。又被告以
    外之人於審判外之言詞或書面陳述，除法律有規定者外，不
    得作為證據。被告以外之人於檢察事務官、司法警察官或司
    法警察調查中所為之陳述，與審判中不符時，其先前之陳述
    具有較可信之特別情況，且為證明犯罪事實存否所必要者，
    得為證據。刑事訴訟法第159條第1項、第159條之2定有明文
    ，所謂「顯有不可信性」與「相對特別可信性」，係指陳述
    是否出於供述者之真意、有無違法取供情事之信用性而言，
    故應就偵查或調查筆錄製作之原因、過程及其功能等加以觀
    察其信用性，據以判斷該傳聞證據是否有顯不可信或有特別
    可信之情況而例外具有證據能力，又先前之陳述如係出於自
    然之發言、臨終前之陳述或違反自己利益之陳述等，則在此
    特別情形下所為之陳述，其虛偽之可能性通常較低，可信程
    度相對提高，而可信之特別情況應依陳述時之客觀情況綜合
    比較判斷，即先前陳述須未受污染，且無不當外力介入。（
    最高法院94年度臺上字第629號、第5490號、第5681號判決
    意旨參照）經查：證人己○○、戊○○於警詢時製作之警詢
    筆錄，係被告以外之人於審判外之書面陳述，依上開規定，
    原則上不得作為證據，且查無同法第159條之3所規定之例外
    情形，是證人己○○、戊○○於警詢中之陳述，不具證據能
    力。證人丙○○於97年9月22日之警詢筆錄，雖屬被告以外
    之人於審判外之供述而屬傳聞證據，本無證據能力，惟其已
    於原審98年7月31 日審判期日以證人身分到庭具結作證，自
    得參酌其於原審及警詢之證詞，苟警詢之證詞，與審判中所
    述不符部分，具有較可信之特別情況，且為證明犯罪事實存
    否所必要者，自得為證據，證人丙○○接受員警詢問之時點
    ，距其於原審98年7月31日審判期日時到庭作證，相隔逾10
    月之久，可見其於警詢時記憶應較原審時清晰，且無外力干
    擾或介入之情形，亦無違法取供或其他不自由之情形，並於
    筆錄上簽名以示負責，堪認其於警詢所為證述之客觀外部情
    況，當有可信性特別情況。參以其證述涉及被告丁○○有無
    重利犯行之事實，乃用以證明被告丁○○犯罪與否，其證詞
    對被告丁○○犯罪事實之存否具有必要性，亦堪認定。從而
    ，本院認其警詢筆錄符合前述「可信性」及「必要性」要件
    ，倘其於警詢時所為之證述與原審審理中不符，其先前之陳
    述因具有較可信之特別情況，且為證明犯罪事實存否所必要
    者，自得為證據。再被告以外之人於偵查中向檢察官所為之
    陳述，除顯有不可信之情況者外，得為證據。刑事訴訟法第
    159條之1第2項定有明文，該條在92年1月14日之增訂理由第
    3點中業已敘明，現階段刑事訴訟法規定檢察官代表國家偵
    查犯罪、實施公訴，依法其有訊問被告、證人及鑑定人之權
    ，證人、鑑定人且須具結，而實務運作時，偵查中檢察官向
    被告以外之人所取得之陳述，原則上均能遵守法律規定，不
    致違法取供，可信性極高，為兼顧理論與實務，爰於該條第
    2項增訂被告以外之人於偵查中向檢察官所為之陳述，除顯
    有不可信之情況外，得為證據等語。查證人己○○、戊○○
    、丙○○，因本案曾於偵查中由檢察官命具結後，加以訊問
    ，合於法定程序，且渠等於檢察官訊問時之證述，依筆錄之
    記載，並無證據顯示係遭受強暴、脅迫、詐欺、利誘等外力
    干擾情形，或在影響其心理狀況致妨礙其自由陳述等顯不可
    信之情況，無顯不可信之情況，而被告乙○○、丁○○及辯
    護人復未能提出證人在偵查中所述有何其他顯不可信之情況
    ，故上開證人於偵查中向檢察官所為陳述，自有證據能力。
    再被告以外之人於審判外之陳述，雖不符前4條之規定，而
    經當事人於審判程序同意做為證據，法院審酌該言詞陳述或
    書面陳述作成時之情況，認為適當者，亦得為證據。當事人
    、代理人或辯護人於法院調查證據時，知有第159條第1項不
    得為證據之情形，而未於言詞辯論終結前聲明異議者，視為
    有前項之同意，為刑事訴訟法第15 9條之5所明定。本案所
    引用其餘證據，被告乙○○、丁○○、辯護人於原審均表示
    無意見（見原審卷22頁），且於本院言詞辯論終結前亦未聲
    明異議，審酌該等證據作成之情況，並無非出於任意性或不
    正取供，或違法或不當情事，且客觀上亦無不可信之情況，
    堪認為適當，依刑事訴訟法第159條之5第2項之規定，均得
    作為證據。
三、原審以被告乙○○之犯行明確，適用刑法第28條、第304條
    第1項、第344條、第41條第1項前段、第51條第5款，刑法施
    行法第1條之1之規定，並審酌被告乙○○明知應循正當途徑
    解決民事糾紛，卻不循合法途徑妥適解決，夥同他人使告訴
    人己○○及被害人戊○○行無義務之事，且利用索取借款之
    際，收取重利，其犯罪之動機、目的顯為牟取不法暴利、其
    等之知識程度、素行、生活狀況、所生危害、犯罪手段及犯
    罪後否認犯罪，狡飾犯行等一切情狀，認被告乙○○共同以
    脅迫使人行無義務之事二罪，各處有期徒刑3月、4月，如易
    科罰金，均以1千元折算1日；又乘他人急迫貸以金錢，而取
    得與原本顯不相當之重利，處有期徒刑3月，如易科罰金，
    以1千元折算1日，定應執行有期徒刑8月，如易科罰金，以1
    千元折算1日；至於戊○○所簽立之本票一紙，係作為擔保
    之用，已據被告乙○○及證人己○○、戊○○證述在卷，被
    害人戊○○仍可依法向被告乙○○取回，故無宣告沒收之必
    要等，經核於法並無違誤，量刑亦屬妥適。而被告乙○○上
    訴意旨以其並無強制使人行無義務之事之行為，被告乙○○
    在當鋪內與己○○持續詳談1、2小時之久，期間有警方人員
    出現，己○○均未報警，而己○○電召戊○○前往，戊○○
    為己○○擔保而簽下本票15萬，本屬債務協商之一環，自難
    認被告乙○○有何以強暴脅迫之方式使己○○、戊○○行無
    義務之事，且被告乙○○並無收取重利，己○○借款前已經
    過詳細考慮，選擇先償還其他當鋪債務而未還清所欠被告之
    債務，則己○○並未陷於急迫之情形云云；惟就證據取捨及
    證據證明力之判斷與對事實之認定，俱屬事實審法院之職權
    ，苟無違背證據法則及論理法則，自不能指為違法，本件原
    判決已就被告乙○○之答辯理由詳予調查，並就證據資料逐
    一指駁，併說明其證據取捨及證明力判斷之心證理由，並無
    上訴意旨所稱之不當及違法，上訴意旨就同一證據資料為不
    同之評價，因係就不影響判決本旨之單純事實再為爭辯，並
    不足以認為原判決有何不當或違法而構成應予撤銷之事由；
    從而，被告乙○○之上訴，應予駁回。
四、又原審就被告丁○○利用經營興昇當舖之營業機會，貸款予
    被害人丙○○，收取重利，認被告丁○○乘他人急迫貸以金
    錢，而取得與原本顯不相當之重利，而為判處有期徒刑2 月
    ，如易科罰金，以1千元折算1日，附表編號1所示之物係被
    告丁○○所有且供犯罪所用，附表編號2所示之物係被告丁○○因犯罪所得之物，業據被告丁○○供明在卷，應依刑法
    第38條第1項第2款、第3款宣告沒收。被告丁○○上訴意旨
    以被害人丙○○向伊借款前，已比較各金融機構及當鋪、個
    人借款，確認向被告丁○○之借款條件最有利，經詳細考慮
    後始向被告丁○○借款，且其就本金、利息均能按月償還，
    足見被告丁○○並無重利行為等語，因本件原判決已就被告
    丁○○之答辯理由逐一指駁已如前述，上訴意旨就原審已詳
    加調查及判決理由已說明事項，再為爭執，顯無理由；惟因
    犯罪所得之物，以屬於犯人所有者為限，方得宣告沒收，此
    觀刑法第38條第3項前段規定甚明，被害人丙○○所簽發之
    本票一紙，係丙○○因擔保借款交予被告丁○○，丙○○已
    清償全部貸款，被告丁○○自不能憑該紙本票行使權利，而
    該紙本票仍為被害人丙○○所有，並非被告丁○○因犯罪所
    得之物，自不能依刑法第38條第1項第3款規定宣告沒收，原
    判決逕認該紙本票為被告丁○○因犯罪所得之物而予宣告沒
    收，尚有未洽，被告丁○○上訴雖無理由，惟原判決關於此
    部分，既有上開可議之處，自應由本院將此部分予以撤銷改
    判。爰審酌被告丁○○之素行、犯罪手段、對社會治安之危
    害、被害人所受損失及被告犯後態度等一切情狀，量處如主
    文第二項所示之刑及易科罰金之折算標準，扣案如附表所示
    之物則併予宣告沒收之。
據上論斷，應依刑事訴訟法第369條第1項前段、第368條、第364
條、第299條第1項前段，刑法第344條、第41條第1項、第38條第
1項第2款、第3款，刑法施行法第1條之1第1項、第2項前段，判
決如主文。
本案經檢察官王壬貴到庭執行職務。
中    華    民    國    98    年    12    月    25    日
                  刑事第二十三庭  審判長法  官  許宗和
                                        法  官  林海祥
                                        法  官  潘進柳
以上正本證明與原本無異。
不得上訴。
                                        書記官  任正人
中    華    民    國    98    年    12    月    25    日
附表：
1.還款紀錄表1份及還息卡2紙。
2.押當車輛借用切結書、典當借款分期償還切結書、汽車買賣合
  約書、授權書、委託切結書、借據各1紙。
附錄本案論罪科刑罰法條全文：
刑法第304條
以強暴、脅迫使人行無義務之事或妨害人行使權利者，處3 年以
下有期徒刑、拘役或3百元以下罰金。
前項之未遂犯罰之。
刑法第344 條
乘他人急迫、輕率或無經驗貸以金錢或其他物品，而取得與原本
顯不相當之重利者，處1年以下有期徒刑、拘役或科或併科1千元
以下罰金。


司法院資訊處製作；財團法人民間司法改革基金會備份。
